臺灣臺南地方法院民事判決
109年度訴字第1124號
原      告  翁瑋璘  
訴訟代理人  陳廷瑋律師
            鄭猷耀律師
            吳鎧任律師
被      告  張美玲  
            張冠宇  
上二人共同
訴訟代理人  許雅芬律師
            蔡宜君律師
上列當事人間請求損害賠償事件，本院於民國111年3月23日言詞
辯論終結，判決如下：
    主      文
被告應給付原告新臺幣陸拾肆萬壹仟元，及自民國一百十一年二
月十八日起至清償日止，按週年利率百分之五計算之利息。
訴訟費用由被告負擔。
本判決於原告以新臺幣貳拾壹萬肆仟元供擔保後，得假執行。但
被告如以新臺幣陸拾肆萬壹仟元為原告預供擔保，得免為假執行
。
    事實及理由
一、按訴狀送達後，原告不得將原訴變更或追加他訴，但請求之
    基礎事實同一者、擴張或減縮應受判決事項之聲明者，不在
    此限，民事訴訟法第255條第1項第2、3款分別定有明文。查
    本件原告原起訴請求被告張美玲、張冠宇各給付新臺幣(下
    同)55萬元，及均自起訴狀繕本送達翌日起至清償日止，按
    週年利率百分之5計算之利息。嗣於民國111年3月23日言詞
    辯論期日當庭變更請求為：被告張美玲、張冠宇應共同給付
    64萬1,000元，及自民事變更聲明狀繕本送達翌日起至清償
    日止，按週年利率百分之5計算之利息(本院第370頁)。經核
    原告上開訴之聲明變更，係本於兩造間同一買賣契約之基礎
    事實，且屬減縮應受判決事項之聲明，符合前開規定情形，
    應予准許。
二、原告起訴主張：
  ㈠原告向被告購買臺南市○區○○段000○000地號土地(下稱系爭土
    地)，及坐落其上同段2311建號即門牌號碼臺南市○區○○路00
    巷00弄00號建物(下稱系爭建物，上開土地及建物下稱系爭
    房地)，買賣價金1,200萬元，並於108年3月7日簽立不動產
    買賣契約(下稱系爭買賣契約)，原告已給付價金完畢。被告
    雖於108年4月8日完成所有權移轉登記至原告名下，惟於108
    年7月下旬透過房屋仲介郭照春告知系爭建物之圍牆內庭院(
    約13平方公尺)坐落在訴外人財政部國有財產署(下稱國產署
    )管理之臺南市○區○○段00000地號土地(下稱583-7地號土地)
    上。因雙方磋商及簽立系爭買賣契約時，被告及其委託之房
    屋仲介均告知系爭建物完整坐落系爭土地上，並無占用鄰地
    即583-7地號土地之情事，並於系爭買賣契約所附之不動產
    現況說明書中「建物目前管理與使用狀況」欄之「建物有無
    占用他人土地情形?」欄位，勾選「否」，向原告保證系爭
    建物全部坐落於系爭土地，顯見系爭建物欠缺被告所保證之
    品質，且系爭建物圍牆內之庭院占用訴外人國產署管理之58
    3-7地號土地上，已影響原告對系爭建物之使用效用及價值
    ，依最高法院46年台上字第689號判例及臺灣高等法院91年
    度重上字第163號判決意旨，可認系爭建物具有物之瑕疵。
    又依被告張冠宇及房屋仲介郭照春於臺灣臺南地方檢察署(
    下稱臺南地檢署)109年度他字第642號刑事偵查筆錄之陳述
    可知，被告出賣系爭房地時未善盡產權查證義務，應就系爭
    房地物之瑕疵負擔保責任。為此，爰依系爭買賣契約第7條
    第1項約定，及民法第354條、第360條規定提起本件訴訟，
    請求被告賠償損害等語。
  ㈡並聲明：如主文第1項所示，並陳明願供擔保請准宣告假執行。
三、被告則以：
  ㈠兩造間之買賣標的為系爭房地，未包含583-7地號土地，故被
    告交付之買賣標的並無任何瑕疵，且系爭建物僅有圍牆內庭
    院(約13平方公尺)占用583-7地號土地，並不影響原告完整
    使用系爭房地，原告實際上未受有任何損害。又被告張美玲
    長年定居香港，就本件買賣僅決定買賣價金，其餘事項均全
    權委託房屋仲介郭照春處理，另被告張冠宇亦將所有契約內
    容(包含勾選)交由房屋仲介處理，故被告張美玲、張冠宇實
    際上並未就本件買賣標的為任何保證。又國產署南區分署臺
    南辦事處(下稱國產署臺南辦事處)遲於92年4月7日方通知占
    用人繳納5年使用補償金，被告之母親張莊氷雪則自「92年4
    月25日」開始承租583-7地號土地(分割前為583地號土地)，
    當時被告2人已分別長年定居香港、臺東，對於系爭建物之
    圍牆內庭院是否占用583-7地號土地及權利狀況均不知悉，
    應無故意不告知瑕疵之情形，自無須負擔民法第360條規定
    之損害賠償責任。
  ㈡縱認被告應負損害賠償責任，惟依國產署臺南辦事處函覆，
    系爭建物之圍牆內庭院使用面積約13平方公尺、每月租金52
    5元(以20平方公尺每月租金808元換算)，以使用20年及霍夫
    曼計算法計算，受損金額應為8萬7,468元，故原告請求被告
    賠償64萬1,000元，顯屬無據等語，資為抗辯。
  ㈢並聲明：
  1.原告之訴及假執行之聲請均駁回。
  2.如受不利判決，願供擔保請准宣告免為假執行。 
四、兩造不爭執事項：
  ㈠被告張冠宇於90年9月20日因分割繼承取得坐落臺南市○區○○
    段000地號土地，被告張美玲、張冠宇於107年12月12日因繼
    承取得坐落臺南市○區○○段000地號土地(權利範圍：全部)；
    另系爭建物(即同段2311建號門牌號碼臺南市○區○○路00巷00
    弄00號建物，權利範圍：全部)由被告張冠宇、張美玲於107
    年12月12日因繼承而共同取得。系爭建物建築完成日期為53
    年8月31日。
  ㈡被告於108年間委託仲介出售系爭房地，並於108年3月7日與
    原告簽立系爭買賣契約，約定出售總價為1,200萬元，買賣
    契約書內容如原證1所示。原告已給付價金完畢，被告亦於1
    08年4月8日將系爭房地所有權登記至原告名下。
  ㈢系爭土地前方之同段583-7地號土地所有權人為中華民國、管
    理者為國產署，現況系爭建物圍牆內之庭院有占用到583-7
    地號土地。
  ㈣583-7地號土地分割自同段583地號土地，有關系爭建物占用5
    83-7地號土地繳納租金之原由、現況略圖等事實詳如國產署
    臺南辦事處109年10月30日台財產南南三字第10932049070號
    函即本院卷第103至106頁所示。
  ㈤本件原告前以本件被告張冠宇、張美玲詐欺為由，具狀向臺
    南地檢署提起刑事告訴，經該署檢察官偵查後以109年度偵
    字第6192號不起訴處分書為不起訴處分，因本件原告聲請再
    議，臺灣高等檢察署臺南檢察分署審核後以109年度上聲議
    字第721號處分書予以駁回確定在案。本件原告另於109年5
    月間就上開事由具狀向本院聲請交付審判，本院刑事庭以10
    9年度聲判字第39號裁定駁回確定。
五、本院得心證之理由：
  ㈠原告主張系爭建物圍牆內庭院占用583-7地號土地，有物之瑕
    疵及缺少出賣時應保證之品質，應屬有據：
　1.查被告張冠宇於90年9月20日因分割繼承取得系爭593地號土
    地，另594地號土地及系爭建物被告張冠宇、張美玲於107年
    12月12日因繼承而共同取得，並於108年間委託仲介出售上
    開房地。嗣與原告於108年3月7日合意簽立系爭買賣契約，
    約定出售總價1,200萬元，原告簽約後已給付價金完畢，被
    告亦於108年4月8日將系爭房地所有權登記至原告名下等情
    ，有系爭房地權狀、謄本、系爭買賣契約及產權說明書等影
    本(本院補字卷第23至40頁)在卷可稽，亦為兩造所不爭執，
    則被告所有之系爭房地與原告於108年3月7日合意成立買賣
    契約，原、被告分別已給付買賣價金、移轉所有權登記而履
    行買賣契約義務完畢之事實，即堪無訛。
　2.次查被告出售原告之系爭土地，前方同段583-7地號土地所
    有權人為中華民國、管理者為國產署。該583-7地號國有土
    地，分割前為公園段583地號，國產署臺南辦事處前於92年4
    月4日通知公園段583地號國有土地占用人繳納5年使用補償
    金，被告之母親張莊氷雪遂於92年4月25日檢附系爭建物(即
    臺南市○區○○路00巷00弄00號)門牌證明書，並具結為該建物
    所有權人向辦事處申請承租583地號之國有土地。臺南辦事
    處旋於92年4月30日派員會同張莊氷雪至現場勘查，勘查結
    果系爭建物磚牆內庭院，使用583地號土地面積約13平方公
    尺，經核符合出租規定，於92年5月20日通知張莊氷雪於92
    年6月20日前至辦事處辦理訂約手續並繳納申租前5年使用補
    償金及申租期間租金。嗣張莊氷雪於92年6月10日至辦事處
    繳納87年5月至92年4月使用補償金2萬6,420元及申租期間92
    年5月至6月租金872元，並與辦事處簽訂國有基地租賃契約
    書(租約號：FD092D0000000)，租期自92年5月1日起至100年
    12月31日止。因583地號國有土地經地政機關於「92年12月1
    0日」辦理分割出583-7地號，臺南辦事處以93年1月14日臺
    南產南南三字第0930000630號函通知張莊氷雪承租之土地標
    示變更為公園段583-7地號，面積變更為20平方公尺，自93
    年1月起月租金變更為671元乙節，此有地籍圖、583-7地號
    土地謄本及國產署臺南辦事處109年10月30日台財產南南三
    字第10932049070號函(本院卷第17、21至23、103至106頁)
    附卷可查，被告亦不否認上情，依此可知583-7地號土地係
    屬國有土地，管理者為國產署，分割自583地號土地，系爭
    建物圍牆內之庭院確實占用到583-7地號土地，被告之母親
    張莊氷雪於92年4月間經國產署臺南辦事處告知，及現場勘
    查後已知悉占用面積約為13平方公尺，並向國產署臺南辦事
    處申請承租及繳納占用土地租金一事，應屬無訛。
　3.再查，兩造簽立之系爭買賣契約，其中不動產現況說明書「
    建物目前管理與使用狀況」第5項「建物有無占用他人土地
    情形?」欄位，勾選「否」，觀諸上開說明書(補字卷第39頁
    )自明，顯然該說明書勾選之結果，與上述系爭建物圍牆內
    之庭院占用583-7地號土地之現況有所不符。被告固不爭執
    上情，亦不否認出賣系爭房地時，並未告知圍牆內庭院有占
    用583-7地號土地之情形，惟抗辯買賣標的不包含583-7地號
    土地，其交付之買賣標的無任何瑕疵，系爭建物僅有圍牆內
    庭院(約13平方公尺)占用583-7地號土地，不影響原告完整
    使用系爭房地。且被告張美玲長年定居香港，就本件買賣僅
    決定買賣價金，其餘事項均全權委託房屋仲介郭照春處理，
    被告張冠宇亦將所有契約內容(包含勾選)交由房屋仲介處理
    ，故被告張美玲、張冠宇實際上並未就本件買賣標的為任何
    保證，自無須負任何責任云云。惟查：
　⑴按物之出賣人對於買受人，應擔保其物依第373條之規定危險
    移轉於買受人時無滅失或減少其價值之瑕疵，亦無滅失或減
    少其通常效用或契約預定效用之瑕疵。但減少之程度，無關
    重要者，不得視為瑕疵。出賣人並應擔保其物於危險移轉時
    ，具有其所保證之品質；買賣因物有瑕疵，而出賣人應負擔
    保之責者，買受人得解除其契約或請求減少其價金。民法第
    354條、第359條分別定有明文。次按物之瑕疵係指存在於物
    之缺點而言。凡依通常交易觀念，或依當事人之決定，認為
    物應具備之價值、效用或品質而不具備者，即為物有瑕疵。
    出賣人依民法第354條第1項規定，自負有擔保其物依民法第
    373條之規定危險移轉於買受人時，無滅失或減少其價值之
    瑕疵，亦無滅失或減少其通常效用，或契約預定效用之瑕疵
    (最高法院73年台上字第1173號判例、94年度台上字第1112
    號判決意旨參照)。準此，所謂物之瑕疵乃指瑕疵存在於物
    之本身而言，凡依通常交易觀念，或依當事人之決定，認為
    物應具備之價值、效用或品質而不具備者，即為物有瑕疵，
    出賣人即應負物之瑕疵擔保責任，買受人並得依此主張解除
    契約或請求減少價金。
　⑵查兩造買賣標的之系爭建物，係獨棟地上3層、地下1層之透
    天厝型式，並於建物本體外設置圍牆、鐵門以供進出，此有
    系爭建物謄本、建物平面圖及照片(本院卷第97、99、197、
    199頁)在卷可考，則依系爭建物上開現況而論，因有圍牆明
    顯區分內外，客觀上應可推定原所有權人即被告對於圍牆範
    圍內之土地及建物皆有使用權利，除非出售時有向地政事務
    所申請鑑界，或被告出售時特別告知圍牆範圍內之庭院非屬
    買賣標的範圍，否則依一般交易常情判斷，建物(含圍牆)、
    坐落之土地及圍牆內庭院之範圍，原告應可於購買後因取得
    所有權而為合法使用。惟圍牆內庭院之土地係屬國產署管理
    之國有土地，占用面積約13平方公尺，出售前已向國產署臺
    南辦事處申請承租乙節，已如前述，且被告於出售時並未告
    知上情，原告係於買受後方知悉，並於108年8月26日檢附所
    有權狀等證明文件向國產署臺南辦事處申請換約，及定期續
    租至116年12月31日一事，亦有上開國產署臺南辦事處函附
    卷可考，由此可見被告於出售系爭房地時，並未將圍牆內庭
    院占用583-7地號國有土地事實告知原告，原告購買後始悉
    該情，必須向國產署臺南辦事處申請續租583-7地號土地及
    繳納租金，方得繼續使用，否則即無法律上原因占用圍牆內
    庭院之土地(面積13平方公尺)，並應負圍牆拆除及返還占用
    土地之責任，顯然與購買時認為取得所有權後，可使用範圍
    包括圍牆內庭院土地之情況有所不同而影響其應有之價值，
    原告依此主張圍牆內庭院占用國有土地，不具備原應有之價
    值、效用而有物之瑕疵乙節，尚非無據，堪可憑採。
　⑶再查，不動產買賣契約所附之不動產現況產權說明書，其目
    的係為告知買受人該不動產產權現況及使用情形，以供其買
    受之參考，故出賣人必須據實依建物、土地管理與使用現況
    予以填寫及勾選，買受人方可依不動產現況及說明書內容瞭
    解建物、土地實際使用情形，並依此評估購買意願及價格，
    且因該說明書為買賣契約之附件而生契約效力，出賣人為契
    約當事人，應擔負據實填寫之義務，不因委託仲介或第三人
    處理而免其責任。是兩造合意簽立之系爭買賣契約，其中所
    附之不動產現況產權說明書，依上說明，原告自應據實按實
    際現況予以勾選及填寫。然觀諸該說明書「建物目前管理與
    使用狀況」第5項「建物有無占用他人土地情形?」欄位，係
    勾選「否」(補字卷第39頁)，此與上述圍牆內庭院占用583-
    7地號土地之事實，顯然不符，已違反據實說明及保證之責
    任。雖被告以未居住在系爭建物，其僅決定買賣價金，其餘
    買賣事項均全權委託房屋仲介處理，並未就本件買賣標的為
    任何保證等語為抗辯。惟查，被告為系爭房地之所有權人，
    乃買賣契約關係之當事人，自應就不動產產權及現況負說明
    及保證之責，尚不得以未居住系爭建物及全權委任買賣仲介
    人員處理之理由而推諉其責任。況不動產產權現況說明書填
    寫之目的，如前所揭，必須詳實勾選及記載，買受人始得據
    此知悉不動產之實際狀況，判斷是否購買或可協商價金之情
    形，而系爭買賣契約之說明書，其上有賣方(張美玲、張冠
    宇)之簽名及印文(補字卷第40頁)，客觀上堪可認定被告應
    就說明書各項次內容勾選及填載之結果均屬實在，方予簽署
    而提供原告詳閱，並應就說明書所勾選及填載之內容負據實
    說明及與事實相符之保證責任。然圍牆內庭院占用583-7地
    號土地一事，早於92年間當時建物所有權人張莊氷雪即已知
    悉並開始繳納租金與國產署臺南辦事處，被告雖因未居住該
    建物或未經其母告知而不知該事，但其既因繼承而取得系爭
    房地所有權，自應於出售時就產權狀況予以調查清楚，並於
    說明書欄位內據實勾選，不因不知或疏失而免除其責。是被
    告以上開理由抗辯其就本件買賣標的無須負任何保證責任云
    云，洵屬無稽，並無可採。原告主張被告未據實說明圍牆內
    庭院占用國有土地之情形，系爭房地欠缺被告所保證之品質
    而須負賠償責任一事，即非無憑。
　㈡原告主張系爭房地有物之瑕疵及欠缺保證之品質，依民法第3
    54、360條規定請求被告賠償64萬1,000元，應有理由：
　1.按買賣因物有瑕疵而出賣人應負擔保之責，買受人得解除其
    契約或請求減少其價金；買賣之物，缺少出賣人所保證之品
    質者，買受人得不解除契約或請求減少價金，而請求不履行
    之損害賠償，此為民法第359條、第360條所明揭。是買賣契
    約關係下，若買賣標的具有物之瑕疵、缺少保證品質之情形
    ，買受人自得依上開規定向出賣人主張解除契約或請求減少
    價金或不履行之損害賠償。
　2.查被告出賣系爭房地與原告，圍牆內庭院占用583-7地號土
    地而有物之瑕疵及欠缺保證品質一事，業經本院認定如前，
    則原告依上開規定請求被告賠償其損害，即屬有憑。又系爭
    房地係屬透天厝型態，出售時除建物本體外，尚有設置圍牆
    以區分內外，依一般交易習慣與認知，圍牆內庭院應屬出售
    及取得所有權後可使用之範圍，而圍牆內庭院占用他人土地
    一事，因涉及須向國產署續租及繳納租金，方可繼續使用圍
    牆內庭院之土地(約13平方公尺)，否則即屬無權占用而需負
    拆除及返還之責任，就房屋居住及使用完整性而言，應會影
    響原告買受之意願及願意買受之價格，故被告未據實告知原
    告圍牆內庭院占用國有土地所負擔之瑕疵責任，原告可請求
    賠償損害範圍，應為此占用事實所影響之買賣價金，即以原
    告買受之價格與占用事實情形下合理價格之差額予以計算，
    始屬公平並符合填補損害之原則。
　3.基上，本院就上開原因影響買賣價格之情形，囑託德美不動
    產估價師事務所進行鑑定，該估價師事務所就此占用事實對
    價格之影響，考量因占用之土地係屬系爭房地之關鍵位置，
    為利於房地產權完整與使用，應以取得占用土地產權為解決
    紛端之方案，並就被告於不動產說明書勾選未占用與事實不
    符應支付部分補償價金，原告若取得占用部分土地實質面積
    增加應承擔部分得利價金為基礎，參酌583-7地號土地屬畸
    零地，除與鄰接土地合併建築使用外，無法自行建築開發使
    用，應以市場比較法予以估價，及近鄰地區土地、建物利用
    情形、公共設施、交通運輸概況等區域因素條件予以分析、
    調整後，鑑定被告應賠償之金額為64萬1,000元等情，此有
    德美不動產估價師事務所111年1月7日111德字第1110101號
    函檢附之不動產估價報告書可稽。本院審酌上開估價報告書
    之鑑定依據及標準，尚符合請求損害賠償之法理基礎，且依
    不動產價格形成因素、不動產市場需求、供給面、價格水準
    予以分析，再就區域土地、建物利用狀況及未來發展趨勢判
    斷，進以本件標的土地個別因素包括土地條件、利用情況及
    管制事項予以綜合分析調整後而為鑑估，應屬公正、客觀及
    具有專業性之判斷結果，被告亦未就上開估價報告之內容及
    鑑定方法、結果為爭執，則原告主張其買受系爭房地，因被
    告未告知圍牆內庭院占用583-7地號土地而受有損害，依前
    揭鑑定結果請求被告賠償64萬1,000元之金額，核屬有據，
    堪可憑採。　
　㈢按給付無確定期限者，債務人於債權人得請求給付時，經其
    催告而未為給付，自受催告時起，負遲延責任。其經債權人
    起訴而送達訴狀或依督促程序送達支付命令，或為其他相類
    之行為者，與催告有同一之效力；遲延之債務，以支付金錢
    為標的者，債權人得請求依法定利率計算之遲延利息；應負
    利息之債務，其利率未經約定，亦無法律可據者，週年利率
    為百分之5，民法第229條第2項、第233條第1項前段及第203
    條分別定有明文。查原告上開請求被告賠償之金額，係屬給
    付無確定期限之金錢債權，是其依前揭法條規定併予請求自
    民事變更聲明狀繕本送達翌日即111年2月18日起(送證達書
    參本院卷第365頁)至清償日止，按週年利率百分之5計算之
    利息，於法相合，亦應准許。　
六、綜上所述，被告出賣系爭房地與原告，未據實告知系爭建物
    圍牆內庭院占用583-7地號土地(13平方公尺)之事實，並在
    不動產現況產權說明書中就建物有無占用他人土地情形之欄
    位勾選否，未據實說明，應負物之瑕疵及保證之責。從而，
    原告主張依買賣契約關係及民法第360條規定請求被告給付6
    4萬1,000元，及自111年2月18日起至清償日止，按週年利率
    百分之5計算之利息，為有理由，應予准許。
七、兩造均陳明願供擔保聲請宣告假執行或免為假執行之宣告，
    經核於法並無不合，爰分別酌定相當擔保金額准許之。
八、本件判決基礎之事證已臻明確，兩造其餘主張、陳述及舉證
    ，核與本件之論斷結果無影響，自無庸逐一論述，附此敘明
    。
九、訴訟費用負擔之依據：民事訴訟法第78條。　　　　　　　
中　　華　　民　　國　　111 　年　　4 　　月　　20　　日
                  民事第三庭  法  官　林勳煜
上列正本證明與原本無異。
如不服本判決，應於判決送達後20日內，向本院提出上訴狀並表
明上訴理由，如於本判決宣示後送達前提起上訴者，應於判決送
達後20日內補提上訴理由書（須附繕本）。
如委任律師提起上訴者，應一併繳納上訴審裁判費。
中　　華　　民　　國　　111 　年　　4 　　月　　20　　日
                              書記官  朱烈稽